ACORDAO-COMPLETO-2425883

ACÓRDÃO 9686/2020 ATA 32/2020 - SEGUNDA CÂMARA

VISTOS, relatados e discutidos os presentes autos de Tomada de Contas Especial em que são apreciados Embargos de Declaração opostos contra o Acórdão 8020/2020-TCU-Segunda Câmara (Relator Min. Aroldo Cedraz) , por meio do qual foi negado provimento ao Recurso de Reconsideração interposto em face do Acórdão 905/2018-TCU-Segunda Câmara (Relator Min. José Múcio Monteiro) ;
	ACORDAM os Ministros do Tribunal de Contas da União, reunidos em Sessão da 2ª Câmara, ante as razões expostas pelo Relator, em:
9.1. conhecer dos Embargos de Declaração, com fundamento no art. 34 da Lei 8.443/1992, c/c art. 287 do Regimento Interno/TCU, para, no mérito, rejeitá-los;
9.2. considerar estes embargos protelatórios e alertar ao recorrente que a interposição de novos embargos com finalidade assemelhada, tratando de matéria já analisada e rejeitada pelo Tribunal, podem ensejar a aplicação da multa prevista no art. 1.026, § 2º, do Código de Processo Civil, além de não suspenderem o trânsito em julgado da condenação imposta ao responsável por meio do Acórdão 905/2018-TCU-Segunda Câmara;
9.3. dar ciência da presente deliberação ao embargante, ressaltando-se que o Relatório e o Voto que a acompanham podem ser consultados no endereço .

Embargos de declaração interposto por Jair Lira Soares contra o Acórdão 8020/2020 - 2ª Câmara, que negou provimento a recurso de reconsideração interposto em face do Acórdão 905/2018 - 2ª Câmara, que julgou irregulares as contas do ex-prefeito do município de Lagoa da Canoa/AL.

Segunda Câmara

Município de Lagoa da Canoa - AL.

3. Interessados/Recorrentes:
3.1. Interessada: Fundação Nacional de Saúde (26.989.350/0001-16).
3.2. Recorrente: Jair Lira Soares (XXX.203.244-XX), ex-prefeito.

13.1. Ministros presentes: Ana Arraes (Presidente), Augusto Nardes, Aroldo Cedraz (Relator) e Raimundo Carreiro.
13.2. Ministros-Substitutos presentes: Marcos Bemquerer Costa e André Luís de Carvalho.

ACORDAO-COMPLETO-2435676

Acórdão 12259/2020 - Segunda Câmara

ACORDAO-COMPLETO-2454008

Acórdão de Relação 5403/2021 - Segunda Câmara

Acórdão de Relação

JAIR LIRA SOARES

AROLDO CEDRAZ

Cuida-se, originariamente, de processo de Tomada de Contas Especial instaurada pela Superintendência Estadual da Fundação Nacional de Saúde em Alagoas, em desfavor do Sr. Jair Lira Soares, ex-prefeito (gestões 2005/2008 e 2009/2012) , em razão de irregularidades no Convênio 102/2003 (Siafi 489352) , tendo como objeto a execução de sistema de abastecimento de água em povoados localizados no município de Lagoa da Canoa/AL.
2.	O referido ex-prefeito teve suas contas julgadas irregulares por meio do Acórdão 905/2018-TCU-Segunda Câmara (Rel. Ministro José Múcio Monteiro) , exarado nos seguintes termos:
	"VISTA, relatada e discutida esta tomada de contas especial instaurada em decorrência da inexecução parcial dos serviços previstos no Convênio 102/2003, celebrado entre a Superintendência Estadual da Fundação Nacional de Saúde em Alagoas e a Prefeitura Municipal de Lagoa da Canoa/AL, que teve por objeto a execução de um sistema de abastecimento de água, nos termos do plano de trabalho apresentado.
	ACORDAM os Ministros do Tribunal de Contas da União, reunidos em sessão da 2ª Câmara, ante as razões expostas pelo Relator e com fundamento nos arts. 1º, inciso I; 16, inciso III, alíneas "b" e "c", e § 3º; 19; 23, inciso III; 28, inciso II; e 57 da Lei 8.443/1992, c/c os arts. 214, inciso III, alíneas "a" e "b", do Regimento Interno, em:
	9.1. julgar irregulares as contas de Jair Lira Soares;
	9.2. condenar Jair Lira Soares ao recolhimento à Fundação Nacional de Saúde das quantias a seguir especificadas, atualizadas monetariamente e acrescidas de juros de mora das respectivas datas até o dia do pagamento, abatendo-se, na execução, as parcelas já satisfeitas, nos termos da Súmula-TCU 128:
	Data
	Débito/Crédito
	Valor (R$) 

	30/03/2005
	C
	701,50

	03/05/2005
	D
	139.108,54

	10/06/2005
	D
	1.865,98

	28/11/2012
	C
	53.298,00

	08/05/2013
	C
	2.079,55

	9.3. aplicar a Jair Lira Soares multa de R$ 10.000,00 (dez mil reais) , a ser recolhida ao Tesouro Nacional, com atualização monetária, calculada da data deste acórdão até a data do pagamento, se este for efetuado após o vencimento do prazo abaixo estipulado;
	9.4. fixar prazo de quinze dias, a contar da notificação, para comprovação, perante o Tribunal, do recolhimento das dívidas acima imputadas;
	9.5. autorizar a cobrança judicial das dívidas, caso não atendida a notificação;
	9.6. remeter cópia deste acórdão à Procuradoria da República no Estado de Alagoas."
3.	Irresignado, o Sr. Jair Lira Soares ingressou com Recurso de Reconsideração, o qual restou improvido nos termos do Acórdão 8020/2020-TCU-Segunda Câmara (Rel. Ministro Aroldo Cedraz) .
4.	Na presente oportunidade, o ex-prefeito interpõe Embargos de Declaração, com efeitos infringentes, almejando tornar insubsistente o Acórdão 8020/2020-TCU-Segunda Câmara. Os referidos embargos foram lavrados nos termos transcritos a seguir: 
"JAIR LIRA SOARES (CPF XXX.203.244-XX) , já qualificado nos autos do processo em epígrafe, doravante denominado "EMBARGANTE", vem, respeitosamente, perante Vossa Excelência, por meio dos procuradores subscritos, com fundamento no art. 34 da Lei nº 8.443/92, bem como nos arts. 287 e seguintes do Regimento Interno do TCU (RITCU) , opor recurso de EMBARGOS DE DECLARAÇÃO COM EFEITOS INFRINGENTES em face de evidente omissão e erro material carreados pelo Acórdão 8020/2020-TCU-Segunda Câmara, proferido em 28/07/2020, o que o faz com fundamento nas razões de fato e de direito a seguir expostas:
I - Síntese dos principais eventos processuais. 
Tratam os presentes autos de Tomada de Contas Especial instaurada pela SUPERINTENDÊNCIA ESTADUAL DA FUNDAÇÃO NACIONAL DE SAÚDE EM ALAGOAS (FUNASA/AL) , decorrente de suposta execução parcial do Convênio 102/2003, firmado entre aquela fundação e o Município de Lagoa da Canoa/AL. 
Tal convênio tinha como objeto a execução do sistema de abastecimento de água dos povoados de Riacho Grande, Barro Preto, Antonica e Genipapo, todos localizados naquele Município, e vigeu entre 21/12/2003 e 25/10/2010. 
3. Em 1º/10/2013, foi realizada a última visita técnica da FUNASA com base na qual foi elaborado o Relatório de Visita Técnica da FUNASA (peça 3, pp. 372-382) . Referido documento estimava em 73,4% o percentual de serviços executados em relação ao objeto do Convênio 102/2003. 
4. Ainda segundo os itens de controle, fora apontada suposta irregularidade tão-somente no que diz respeito à incompatibilidade na proporção entre os pagamentos realizados e o percentual de obra executado. Em decorrência dessas conclusões, a FUNASA/AL emitiu Relatório do Tomador de Contas Especial (peça 4, pp. 166-186) . 
5. Após instrução inicial, citação e manifestação do ex-prefeito JAIR LIRA SOARES, esse egrégio Tribunal de Contas da União prolatou o Acórdão 905/2018-TCU-Segunda Câmara (peça 39) , considerando irregulares as contas do gestor e condenando-o ao ressarcimento de débito e ao pagamento da multa prevista no art. 57 da Lei nº 8.443/92, partindo da premissa de que houve "inexecução parcial" do Convênio, muito influenciada pela informação - extraída do Relatório de Visita Técnica da FUNASA (peça 3, pp 372-382) - de que o convênio chegara a 73,4% de execução. 
6. Foi interposto Recurso de Reconsideração com o fito de desconstituir o entendimento do referido Acórdão, uma vez que o Relatório de Visita Técnica da FUNASA (peça 3, pp. 372-382) , que baseou o entendimento da Colenda Câmara, traz em si fragilidades incontornáveis, que contaminam todas as etapas subsequentes. 
7. O Recurso de Reconsideração foi desprovido por meio do Acórdão 8020/2020-TCU-Segunda Câmara (peças 107-109) , que consignou, concessa maxima venia, de maneira equivocada, ser "possível constatar que a Funasa adotou sim as medidas necessárias previamente ao envio do processo para julgamento pelo Tribunal". 
8. Como demonstrar-se-á em detalhes adiante, contudo, recaiu o Acórdão embargado em omissão, erro de fato e erro material, motivo pelo qual merece ser reformado por essa Colenda Turma. Senão, vejamos.
II - Da tempestividade
9. Conforme a regra estabelecida pelo art. 287 do RITCU, o prazo para a oposição do recurso de Embargos de Declaração é de dez dias, contados de forma corrida por força do disposto no art. 183, I, d, e II, também do RITCU.
10. No presente caso, o Acórdão 8020/2020-TCU-Segunda Câmara foi proferido em 28/07/2020. A notificação do procurador do EMBARGANTE, por sua vez, ocorreu por meio do Ofício nº 41.058/2020-TCU/Seproc em 12/08/2020. 
11. É, portanto, tempestiva a oposição destes Embargos de Declaração, se protocolizados até o dia 24/08/2020. 
III - Do equívoco em relação ao Relatório de Visita Técnica Final da FUNASA (peça 3, pp. 372-382) , que é utilizado como fundamento do Acórdão 905/2018-TCU-Segunda Câmara (peça 39) . Para além de estimar percentual que negou a última inspeção, o Embargante não foi notificado para fins de complementar a instrução probatória. 
12. Como é cediço, a aferição do percentual de conclusão da obra em patamar inferior ao convencionado se deu unicamente pelo fato de que a FUNASA deixou de acessar a totalidade das residências beneficiadas pela obra, além de não ter recolhido os documentos que certamente comprovariam a integral execução do convênio. 
13. Com a devida vênia, equivocou-se o Acórdão embargado ao concluir que o EMBARGANTE teria se esquivado de encaminhar os documentos necessários à conclusão daquele procedimento de controle interno, embora supostamente notificado. 
14. Ao contrário da premissa adotada, não houve notificação do gestor acerca de eventual pedido de documentos ou providências que possibilitassem confirmar a estimativa realizada. As notificações recebidas, na verdade, foram posteriores à instauração de Tomada de Contas Especial e pretendiam o recolhimento do suposto débito apurado à revelia da necessária confirmação, como narrado na própria instrução.
15. Ocorre que caberia à FUNASA esgotar as medidas administrativas necessárias à aferição da execução do quanto pactuado para, só após, instaurar tomada de contas especial, se fosse o caso. É como entende esse egrégio TCU: 
A responsabilidade primária pela fiscalização da correta aplicação dos recursos federais repassados compete ao órgão ou à entidade concedente, a quem cumpre esgotar as medidas administrativas de sua alçada para a recomposição do erário e, caso necessário, instaurar processo de tomada de contas especial a ser posteriormente apreciado pelo TCU. (Acórdão 516/2015-TCU-Segunda Câmara - Relator: Marcos Bemquerer) 
16. Como se verifica do Relatório de Visita Técnica da FUNASA (peça 3, pp. 372-382) , o percentual de execução da obra fora aferido a partir de um juízo meramente especulativo, dependente de reavaliação segundo condições estipuladas por seus próprios signatários para ser aprovado. 
17. Deixou-se, portanto, de se dar o devido encaminhamento em relação a etapa importantíssima daquele procedimento de controle interno, uma vez que, embora o Relatório Final contivesse determinação expressa para que fossem reunidos os dados e documentos necessários à confirmação (ou não) da apuração realizada, foi instaurada Tomada de Contas Especial de maneira prematura, antes que fosse oportunizada a verificação. 
18. Desse modo, a premissa de que teria havido a "regular notificação" do EMBARGANTE para o exercício do contraditório em sede de controle interno revela-se equivocada. Como se vê dos autos, foi realizada a notificação do gestor somente após a instauração de Tomada de Contas Especial, para que houvesse o pronto ressarcimento do suposto débito imputado. 
19. Não foram adotadas, portanto, as medidas necessárias para a caracterização definitiva do suposto dano, de modo que a presente TCE foi instaurada por documento inidôneo a lastrear a ocorrência de qualquer irregularidade, não preenchendo os pressupostos de constituição e desenvolvimento válido e regular do processo. 
20. A situação atrairia a incidência do art. 212 do RITCU, segundo o qual o Tribunal deverá determinar "o arquivamento do processo de prestação ou de tomada de contas, mesmo especial, sem julgamento de mérito, quando verificar a ausência de pressupostos de constituição e desenvolvimento válido e regular do processo."
21. Os enunciados deste Egrégio Tribunal de Contas da União são assertivos quanto à impossibilidade de julgamento de mérito nesses casos: 
Para a instauração de tomada de contas especial, é necessário que estejam presentes três elementos indispensáveis: o dano ao erário devidamente quantificado; a irregularidade que deu ensejo ao dano apurado; e o agente público responsável pelos atos que resultaram em débito. (Acórdão 3000/2008-TCU-Segunda Câmara - Rel. Min. André de Carvalho) 
22. O acórdão embargado não traz nenhum elemento capaz de elidir os fundamentos trazidos pelo EMBARGANTE, com o que se tem por evidente a omissão quanto ao ponto. 
23. Outrossim, omitiu-se o acórdão embargado acerca da presença nos autos de documento capaz de infirmar a premissa utilizada como razão de decidir, como é o caso do Parecer Técnico da FUNASA, de 31/3/2010, que concluiu que os serviços executados correspondiam a 90% do pactuado (peça 2, pp. 236-238) , uma vez que, se tivesse sido levado em consideração que a administração já havia apurado percentual superior em momento pretérito à elaboração da última Visita Técnica, teria chegado à conclusão de que aquele Relatório se revelaria imprestável para embasar a presente Tomada de Contas Especial. 
24. Como se vê, a conclusão do Relatório em tela revela nítido descompasso com as verificações feitas anteriormente. Nesse passo, não seria razoável conceber que a apuração realizada em 1º/10/2013, mais de 3 anos após ter-se registrado a conclusão de 90% do pactuado, pudesse verificar retrocesso na execução das obras, anotando-se o percentual de 73,4% de conclusão. 
25. Por fim, ressalte-se que o Acórdão embargado incorreu em erro material ao deixar de levar em consideração em suas razões de decidir as informações mais atuais em relação à controvérsia posta, tendo adotado como premissa o fato de que o último Relatório de Acompanhamento teria sido elaborado em 03/05/2011, constatando a execução de somente 72,86% do total pactuado (parágrafo 20 do Acórdão) , e não de 73,4%, como consta do relatório referente à apuração realizada em 1º/10/2013. 
26. Em situações como a presente, a jurisprudência desse egrégio TCU é firme ao reconhecer a possibilidade de aplicação de efeitos modificativos nos embargos de declaração para fins de correção de premissa equivocada na qual tenha se apoiado o acórdão. Por exemplo: 
Admite-se, excepcionalmente, a modificação de julgado por meio de embargos de declaração com efeitos infringentes, para a correção de premissa equivocada com base em erro material ou erro de fato, sobre a qual tenha se fundado o acórdão embargado, quando o erro tenha sido decisivo para o resultado do julgamento. (Acórdão 1234/2020-TCU-Primeira Câmara - Rel. Min. Bruno Dantas) 
27. Desse modo, merece reforma o acórdão embargado para, suprindo-se as omissões apontadas e ajustando-se o entendimento acerca da premissa adotada, seja reconhecida a falta de pressuposto válido e regular do processo, qual seja, a imprestabilidade do Relatório de Visita Técnica Final da FUNASA como elemento de prova. 
VI - Do erro de fato em relação à aplicação da teoria da melhor das hipóteses. A melhor hipótese é a da aferição de, no mínimo, conclusão de 90% das obras (peça 2, pp. 236-238) . 
28. Em adição, merece ser revista a premissa adotada em relação à aplicação da "teoria da melhor das hipóteses". 
29. É que a omissão quanto à existência nos autos do Parecer Técnico da FUNASA, de 31/3/2010, que concluiu que os serviços executados correspondiam a 90% do pactuado (peça 2, pp. 236-238) , revela que o pressuposto adotado pelo acórdão embargado não seria, nem de longe, a melhor das hipóteses para o gestor. 
30. Segundo o Acórdão embargado, foi considerado que a aferição de conclusão do percentual de 72,86% do pactuado, em 03/05/2011, teria sido a hipótese de condenação menos gravosa ao responsável. 
31. Contudo, o Acórdão embargado sequer levou em consideração que a apuração constante do Relatório de Visita Técnica da FUNASA de 1º/10/2013 (peça 3, pp. 372-382) , adotado como premissa do voto condutor do Acórdão 905/2018-TCU-Segunda Câmara (peça 39) , constatou a execução de 73,4%, hipótese posterior e evidentemente melhor do que a adotada pelo Acórdão embargado. Mas há mais: 
32. A melhor das hipóteses para o gestor seria, levando-se em consideração a execução parcial do pactuado, ad argumentandum tantum, a constante do Parecer Técnico da FUNASA, de 31/3/2010, tendo concluído naquela data que os serviços executados correspondiam a 90% do pactuado (peça 2, pp. 236-238) . 
33. Se por um lado não seria razoável conceber que a apuração realizada em 1º/10/2013, mais de 3 anos após ter-se registrado a conclusão de 90% do pactuado, pudesse verificar retrocesso na execução das obras, anotando o percentual de 73,4% de conclusão, por outro, não poderia o Acórdão embargado afirmar ser a melhor hipótese para o gestor aferição outra que não aquela que constatou o maior percentual de conclusão das obras, igualmente dotada de legitimidade e veracidade.
34. Recaiu o acórdão embargado, portanto, em evidente erro de fato, uma vez que afirmou ser a melhor hipótese para o gestor a constatação do percentual de 72,86% de conclusão das obras, sem comprovação idônea, quando há nos autos documento dotado de legitimidade e veracidade emitido em momento anterior pela FUNASA que aponta a conclusão de 90% das obras pactuadas.
35. Assim, o EMBARGANTE entende, com a devida vênia, que houve falhas incontornáveis no julgamento deste processo, motivo pelo qual se impõe o acolhimento dos presentes Embargos de Declaração com efeitos infringentes, para tornar insubsistente o Acórdão 8020/2020-TCU-Segunda Câmara.
V - Pedido
36. Ante todo o exposto, requer-se seja dado provimento aos presentes Embargos de Declaração para tornar integralmente insubsistente o Acórdão 8020/2020-TCU-Segunda Câmara, tendo em vista a omissão quanto à existência de elementos nos autos que atestam a inequívoca imprestabilidade do Relatório de Visita Técnica Final da FUNASA (peça 3, pp. 1.173-1.184) como elemento de prova, nos termos do art. 212 do RITCU."
	É o Relatório.

Fabiano Silveira (OAB/DF 31.440), João Victor Ferreira (OAB/DF 62.799), Jean Raphael Gomes Silva (OAB/DF 60.650), Gustavo Henrique de Barros Callado Macedo (OAB/AL 9.040), Fernanda Peres Toscano Dantas (OAB/DF 12.527) e outros (peças 26, 95, 103 e 105).

Procurador Rodrigo Medeiros de Lima.

TOMADA DE CONTAS ESPECIAL. FUNASA. EXECUÇÃO PARCIAL DE OBJETO DE CONVÊNIO. SISTEMA DE ABASTECIMENTO DE ÁGUA. CONTAS IRREGULARES COM DÉBITO E MULTA. RECURSO DE RECONSIDERAÇÃO. CONHECIMENTO. NÃO PROVIMENTO. EMBARGOS DE DECLARAÇÃO COM PEDIDO DE EFEITOS INFRINGENTES. CONHECIMENTO. AUSÊNCIA DE OMISSÃO, OBSCURIDADE OU CONTRADIÇÃO. TENTATIVA DE REDISCUSSÃO DE MÉRITO. IMPOSSIBILIDADE. REJEIÇÃO. CIÊNCIA AO EMBARGANTE. 1. Rejeitam-se embargos de declaração na ausência de obscuridade, omissão ou contradição na deliberação recorrida. 2. Configurado o intuito meramente protelatório dos embargos de declaração, o TCU pode declarar que a oposição de novos embargos não suspende a consumação do trânsito em julgado da deliberação original.

TOMADA DE CONTAS ESPECIAL (TCE)

Secretaria de Recursos (Serur); Secretaria de Controle Externo de Tomada de Contas Especial (SecexTCE).

Os presentes Embargos de Declaração preenchem os requisitos previstos no art. 34 da Lei 8.443/1992, c/c o art. 287 do Regimento Interno/TCU, e devem ser conhecidos.
2.	De início, cabe esclarecer a orientação do Tribunal no sentido de que, nos embargos, deve ser excluído do juízo de admissibilidade o exame, ainda que em cognição preliminar e superficial, da existência de obscuridade, omissão ou contradição na decisão recorrida, eis que tal verificação pode ocorrer em sede do juízo de mérito (ex. gratia, Acórdão 7774/2015-TCU-Primeira Câmara e 2.777/2014 - 2ª Câmara) .
3.	Como visto na peça transcrita no Relatório precedente, a remissão expressa pelo menos um requisito apto a autorizar o exame do recurso (omissão, obscuridade ou contradição) , o que ocorre nas passagens a seguir, requerendo o embargante o "provimento aos presentes Embargos de Declaração para tornar integralmente insubsistente o Acórdão 8020/2020-TCU-Segunda Câmara, tendo em vista a omissão quanto à existência de elementos nos autos que atestam a inequívoca imprestabilidade do Relatório de Visita Técnica Final da FUNASA (peça 3, pp. 1.173-1.184) como elemento de prova, nos termos do art. 212 do RITCU."
"8. Como demonstrar-se-á em detalhes adiante, contudo, recaiu o Acórdão embargado em omissão, erro de fato e erro material, motivo pelo qual merece ser reformado por essa Colenda Turma. Senão, vejamos. [destaquei]
 (...) 
22. O acórdão embargado não traz nenhum elemento capaz de elidir os fundamentos trazidos pelo EMBARGANTE, com o que se tem por evidente a omissão quanto ao ponto. [destaquei]
23. Outrossim, omitiu-se o acórdão embargado acerca da presença nos autos de documento capaz de infirmar a premissa utilizada como razão de decidir, como é o caso do Parecer Técnico da FUNASA, de 31/3/2010, que concluiu que os serviços executados correspondiam a 90% do pactuado (peça 2, pp. 236-238) , uma vez que, se tivesse sido levado em consideração que a administração já havia apurado percentual superior em momento pretérito à elaboração da última Visita Técnica, teria chegado à conclusão de que aquele Relatório se revelaria imprestável para embasar a presente Tomada de Contas Especial."
4.	Com efeito, não assiste razão ao embargante quanto à alegada omissão e aos supostos erros de fato ou material, eis que a instrução empreendida pela Secretaria de Recursos e integralmente acolhida no Voto condutor do aresto impugnado cuidou de examinar, com a profundidade devida, toda a documentação constante dos autos (tanto do Concedente quanto do responsável) , inclusive novos elementos adicionais (peça 96) , com o posterior retorno dos autos à unidade técnica para instrução complementar e parecer do MPTCU, convergindo para a conclusão pelo não provimento do Recurso de Reconsideração, tendo em vista que o objeto do convênio restou inconcluso conforme Relatório Final da Funasa e considerando que o ex-prefeito não apresentou quaisquer documentos comprovando a "realização integral do objeto, isto é, da parcela impugnada (21,14%) , tampouco [o] estabelecimento do nexo de causalidade entre as despesas realizadas e os recursos federais recebidos  (...) ".
5.	E a questão do percentual executado do objeto do convênio foi adequadamente analisada pela Serur no Recurso de Reconsideração, consoante os itens 19 a 22, 33 a 34 e 45 a 53 da instrução de peça 93, c/c os itens 16 a 29 da instrução de peça 100.
6.	Na presente marcha processual, o embargante intenta, na verdade, ao arguir suposta omissão, a reanálise de documentos (o que é inviável por meio do recurso eleito) , dado seu inconformismo com a negativa de provimento do Recurso de Reconsideração, ademais de querer infirmar os dados que embasaram o Relatório da Visita Técnica Final da Funasa (para verificação da execução física, conforme noticiado à peça 3, fls. 370/388) , valendo-se da menção, à sorrelfa, de outro Parecer Técnico anteriormente emitido (31/03/2010) , relacionado apenas à análise documental da prestação de contas parcial do Convênio (peça 2, p. 238) , sem potencial conclusivo, no qual restou consignado (p. 246) :
	"De acordo com o Parecer Técnico s/n, as fls. 149 e 150, o Engenheiro José Antônio Costa Silva Aprova a Execução Física do Objeto, haja vista que o Objeto do Convênio atingiu 90% do total previsto e pactuado no Plano de Trabalho. 
	Em cumprimento ao inciso II, §1°, do Artigo 31 da IN/STN 01/97, informo que a análise da prestação de contas foi procedida com base nos anexos enviados pela Convenente e cópia de parte dos documentos fiscais das despesas. Deste modo, destaca-se que nenhum documento fiscal original foi analisado e, tampouco, comprovada a veracidade das despesas. Ressalta-se que a análise foi procedida observando o Art. 40 da IN/STN/01/97 e Art. 116 da Lei n°8.112/90.
	(...) 
	Cabe alertar que não consta no processo nenhum relatório de verificação in loco para subsidiar a análise realizada no período. Evidencia-se, portanto, a necessidade de supervisão no local, uma vez que a referida análise se ateve somente a parte documental, conforme dispõe o Art. 23 da IN/STN 01/97 "IN VERBIS", 
"A função gerencial fiscalizadora será exercida pelos órgãos/entidades concedentes dos recursos, dentro do prazo regulamentar de execução/prestação de contas do convênio, ficando assegurado aos seus agentes qualificados o poder discricionário de reorientar ações e de acatar ou não justificativas às eventuais disfunções porventura havidas na execução, sem prejuízo da ação das unidades de controle interno e externo".
	Salientando, no entanto, a necessidade de resguardar o direito de regresso, sem prejuízo de outras sanções aplicáveis, no caso de serem constatadas irregularidades em trabalho de auditoria ou supervisão." [destaquei]
7.	Nesse contexto, cumpre informar que o embargante omite a existência de diversas peças processuais subsequentes da Funasa/Coordenação Regional de Alagoas (Parecer Financeiro N. 34/2010, de 08/04/2010, peça 2, pp. 246/248; Relatório de Visita Técnica de 03/05/2011, peça 2, pp. 288/301) , nas quais, atualizando as informações do processo após inspeção in loco, e fazendo juntar fotos, planilhas com medições e memória de cálculo detalhada, concluiu-se pela execução parcial do objeto do convênio (72,86 %) .
8.	Ressalto que a documentação referenciada no item anterior foi assinada pelo mesmo profissional que atuara na análise documental prévia informada pelo embargante, o Engenheiro José Antônio Costa e Silva, em regular atuação fiscalizatória da própria Funasa, promovendo ajuste nas informações do processo e opinando pela não aprovação da execução física do objeto, ao relatar, por exemplo, que o sistema de abastecimento de água apresentava intermitência no fornecimento, que não foi executada parte da rede de distribuição e que o cadastro das ligações domiciliares realizadas era insuficiente para possibilitar conferências. 
9.	Assim, em resumo, o embargante atua objetivando tumultuar, no sentido de tirar da ordem a análise que foi promovida no curso do processo, eis que o concedente apenas promoveu atualizações em seu acompanhamento e nos Relatórios versando sobre a execução do convênio. A primeira intervenção promoveu a análise da documentação enviada pela própria prefeitura; a segunda, ocorreu em face de competente inspeção in loco para a verificação da inexecução parcial do objeto, servindo de baldrame para o julgamento pela irregularidade das contas do ex-prefeito.
10.	Nesse contexto, não há que se falar em omissão ou erro no acórdão embargado e, dado o caráter pedagógico que pode ser conferido às deliberações do Tribunal, é pertinente alertar ao recorrente que os embargos declaratórios visam a complementar e a aclarar a decisão embargada, produzindo efeito integrativo (Acórdão 6011/2015-TCU-Segunda Câmara) , tendo como principal objetivo o de "permitir o acabamento do julgado, a fim de que sejam aclaradas as obscuridades, eliminadas as contradições e supridas as omissões passíveis de terem ocorrido na deliberação embargada", o que não vislumbro no presente caso, sendo também impertinentes os efeitos infringentes.
11.	Ora, inexistem erros ou omissões para eventual saneamento, o mero inconformismo do ex-prefeito não possui o condão de alterar o resultado do julgamento proferido pelo Tribunal e o não acolhimento dos argumentos apresentados pela defesa não pode ser considerado como omissão.
12.	Os supostos vícios alegados se prestam, na verdade, para intentar a reabertura da discussão de questões de mérito já debatidas em fases processuais anteriores relativas aos julgamentos pela irregularidade das contas do ex-gestor e pela negativa de provimento do recurso.
13.	Consoante bem anotado em várias passagens dos autos, o ex-prefeito, embora instado para tanto, deixou de cumprir seu dever legal de apresentar a documentação apta a comprovar a integralidade da execução do objeto pactuado.
14.	De mais a mais, entendendo também que o presente recurso possui caráter manifestamente protelatório, visando a obstar, em última análise, o trânsito em julgado do aresto condenatório, trago à baila o brilhante Voto apresentado pelo Exmo. Ministro Bruno Dantas para o Acórdão 593/2017-TCU-Plenário, in verbis:
"12. Em face do princípio da inafastabilidade de jurisdição, se o interessado entender que seu direito encontra-se obstado por ilegalidade ou inconstitucionalidade, poderá provocar o Poder Judiciário, ao invés de dar aos embargos de declaração fim nitidamente ilícito.
13. Ao debruçar sobre os nossos normativos, notei que a temática do abuso de direito recursal ainda não foi objeto de regulamentação no âmbito desta Casa. Contudo, nem por isso o ilícito será premiado com a impunidade, já que, em lacunas, é plenamente cabível a aplicação subsidiária do regramento do CPC, conforme autorização do art. 298 do RI/TCU:
'Art. 298. Aplicam-se subsidiariamente no Tribunal as disposições das normas processuais em vigor, no que couber e desde que compatíveis com a Lei Orgânica.'
14. A lacuna apta a ensejar a aplicação subsidiária é vislumbrada pela inexistência de penalidade específica nos normativos do TCU. Por outro lado, o mesmo comportamento se subsome à conduta prevista no §2º do art. 1.026 do NCPC, que prevê como consequência jurídica multa ao embargante:
'§ 2º Quando manifestamente protelatórios os embargos de declaração, o juiz ou o tribunal, em decisão fundamentada, condenará o embargante a pagar ao embargado multa não excedente a dois por cento sobre o valor atualizado da causa.'
15. O Novo CPC ainda eleva a multa em caso de reiteração (art. 1.026, §3º) e proíbe terceira oposição com igual objetivo, a teor do § 4º:
'§ 3º Na reiteração de embargos de declaração manifestamente protelatórios, a multa será elevada a até dez por cento sobre o valor atualizado da causa, e a interposição de qualquer recurso ficará condicionada ao depósito prévio do valor da multa (...) .
§ 4º Não serão admitidos novos embargos de declaração se os 2 (dois) anteriores houverem sido considerados protelatórios'."
15.	Naquela apreciação, foi aplicada multa ao embargante, o que autoriza, no presente caso, o endereçamento de alerta ao recorrente, no sentido de que novos embargos com fins protelatórios, versando sobre matéria já analisada e rejeitada pelo Tribunal, poderão ensejar a aplicação da multa do art. 1.026, § 2º, do Código de Processo Civil. 
16.	Outrossim, pertinente ainda informar que a oposição sucessiva de embargos declaratórios, sem os fundamentos para tanto, não suspenderá o trânsito em julgado da condenação imposta ao responsável por meio do Acórdão 905/2018-TCU-Segunda Câmara.
	Ante o exposto, VOTO por que este Tribunal adote a minuta de deliberação que submeto ao Colegiado.
TCU, Sala das Sessões Ministro Luciano Brandão Alves de Souza, em 15 de setembro de 2020.
AROLDO CEDRAZ 
Relator